【裁判字號】    95,訴,1565
【裁判日期】    951019
【裁判案由】    常業詐欺
【裁判全文】
臺灣彰化地方法院刑事判決              95年度訴字第1565號
公  訴  人  臺灣彰化地方法院檢察署檢察官
被      告  丙○○
選任辯護人  王世勳律師
上列被告因常業詐欺案件，經檢察官提起公訴（95年度偵字第70
89號），本院判決如下：
    主  文
丙○○幫助連續意圖為自己不法之所有，以詐術使人將本人之物
交付，處有期徒刑陸月，如易科罰金，以佰元折算壹日。
    事  實
一、丙○○於民國（下同）95年4 月間某日，偶然見夾報廣告上
    所刊登之貸款收取金融存摺廣告，雖其明知個人之帳戶關係
    本身之信用具有一身專屬之性質，在現今金融機構開立帳戶
    使用並無特殊之條件與困難，而一般人均係使用自己之帳戶
    ，如涉及使用他人之帳戶常與財產犯罪密切相關，且取得他
    人存摺之目的在於收取贓款及掩飾犯行使之不易遭人追查，
    可能幫助他人遂行詐欺取財之犯罪目的，並掩飾犯行使詐欺
    者不易遭人追查，其在能預見姓名、年籍及住居所均不詳之
    「劉先生」成年男子收受帳戶之目的係欲隱匿真實身分，以
    供犯罪集團進行詐欺犯罪所用下，竟乃基於幫助他人詐欺取
    財之不確定犯意，而其發生並不違背其本意之認識下，竟不
    顧他人所可能遭受之危害，容任他人藉以遂行犯罪，先於95
    年4 月25日，至復華商業銀行股份有限公司（下稱：復華銀
    行）鹿港分行開設戶名：丙○○、帳號：000000000000 0
    號之帳戶，再於95年5 月3 日下午1 時許，將其所申設上開
    帳戶之存摺、提款卡及提款卡密碼等物，以宅配之方式交付
    予詐欺集團成員，供渠等所屬之詐欺集團成員以上開帳戶為
    犯罪工具。「劉先生」與其所屬之詐騙集團成員則共同基於
    意圖為自己不法所有之概括犯意聯絡：(一)於95年4 月10日下
    午4 時許，由該集團中不詳姓名之成年女子撥打吉益君之電
    話，佯稱其係經營六合彩投資，可報六合彩明牌，惟以須先
    繳交手續費用，致吉益君陷於錯誤，遂依指示於95年5 月9
    日將新臺幣（下同）40,000元款項匯入丙○○前揭帳戶。(二)
    又於95年4 月底某日，由該集團中不詳姓名之成年女子撥打
    乙○○之電話，佯稱其係經由六合彩投資，如要獲得六合彩
    明牌，需先加入會員繳交手續費為由，致乙○○陷於錯誤，
    遂依指示以網路轉帳之方式，分別於同年5 月9 日晚間10
    時5 分許、同年月10日中午12時5 分及同年月11日晚間7 時
    5 分日陸續將80,000元、30,000元、10,000元款項匯入前揭
    帳戶。(三)復於95年5 月7 日，由該詐欺集團中不詳姓名之成
    年女子撥打林憲能之電話，佯稱其所販賣之巴西蘑菇能治療
    林憲能父親之雙腳不便，需先匯款30,000元始得購買巴西蘑
    菇為由，致林憲能陷於錯誤，遂委託友人孫素玲於95年5 月
    10日下午1 時16分，依指示前往彰化銀行蘇澳分行，以現金
    匯款之方式，匯款30,000元至上開帳戶，上開款項均由詐欺
    集團成員持丙○○交付之提款卡提領完畢。嗣吉益君、乙○○及甲○○發覺有異而報警處理，始循線查悉上情。
二、案經彰化縣警察局鹿港分局報請臺灣彰化地方法院檢察署檢
    察官偵查起訴。
    理  由
一、訊據被告丙○○矢口否認有上開幫助連續詐欺之犯行，辯稱
    ：伊是將存摺、提款卡及密碼以宅配方式交付他人辦理信用
    貸款，並不曉得是詐騙集團云云。經查：
  (一)被害人吉益君、乙○○、甲○○確遭詐騙集團成員撥打電話
    以酌收六合彩明牌手續費或銷售巴西蘑菇為由，使上開3 位
    被害人陷於錯誤，而將前揭款項匯入被告之復華銀行鹿港分
    行上開帳戶之情，業據證人即被害人吉益君、乙○○及甲○○於警詢時證述綦詳，且有被告上開帳戶之資金往來明細查
    詢表及匯款單影本各1 份在卷可稽。又被告確實將其於復華
    銀行鹿港分行所開立上開帳戶之存摺、提款卡、密碼以宅配
    方式交付予不詳人士之情，亦據被告迭於警詢、偵訊及本院
    審理時供述屬實。
  (二)被告於本院準備程序時及審理時均供稱：伊於94年間經濟即
    出現狀況，當初向親友借用，並申辦銀行之現金卡以預借現
    金之方式使用，但於95年間，因親友欲向伊索討欠款，伊一
    開始是到銀行辦理貸款，但銀行需要收入證明，即所得稅扣
    繳憑單、薪資轉帳、身份證等資料，伊從事手工代工，並無
    扣繳憑單，故無法向銀行辦理貸款成功，而現金卡部分，伊
    已有3 張現金卡，銀行表示如要申辦第4 張現金卡，必須提
    出不動產證明，伊亦無不動產，才會透過報紙廣告辦理信用
    貸款，委託信用貸款公司代向銀行申請貸款等語，足見被告
    於94年間經濟即陷入困境，並有向銀行接洽辦理貸款及申辦
    現金卡之經驗，應明知向銀行辦理貸款必需提出身份證、收
    入證明（如所得扣繳憑單、薪資轉帳資料等），甚或即便申
    請現金卡，也需提出不動產證明等資料。惟查，被告於95年
    4 月22日至同年5 月初，撥打夾報廣告上0000-000000 號行
    動電話與自稱「信用貸款公司」之「劉先生」聯絡，劉先生
    僅以電話詢問何時申辦復華銀行帳戶，及存摺、提款卡何時
    可寄至劉先生處，並未要求被告提出任何之身分證明文件及
    其餘收入或財產資料，便要求宅急便人員前往被告家中收取
    上開存摺、提款卡及密碼，而宅急便寄貨單上之收件人，亦
    僅記載元大劉先生，並未有任何收件人姓名及地址，亦據被
    告於本院審理時供述綦詳，且有被告所提出之宅急便寄貨單
    1 紙在卷可稽，被告既有向銀行申辦貸款之經驗，對於該信
    用貸款公司並未要求任何身份證明及收入資料，且與信用貸
    款公司人員交涉過程中，該公司人員僅詢問被告何時可將上
    開帳戶之存摺、提款卡、密碼交付，並未提及其餘申辦貸款
    之事宜，實與一般代辦銀行貸款之常情有違，則被告對於上
    開信用貸款公司並非夾報廣告所言係代辦銀行貸款，應有所
    認識。況金融機構之帳戶為個人理財之工具，為便利大眾使
    用此一理財工具，以資活絡資金供需，對於申請開設金融帳
    戶並無設有任何特殊之限制，一般民眾皆能自由申請開戶，
    並得同時在不同金融機構申請多數存款帳戶使用，乃眾所周
    知之事實，依一般人之社會生活經驗，倘係經由合法管道之
    收入或支出，其於金融機構帳戶之存放及提領，本可自行向
    金融行庫開立帳戶後使用，殊無大費周章使用他人帳戶之必
    要，況且近來類如刮刮樂、退稅轉帳等詐騙案件層出不窮，
    詐騙集團多利用人頭帳戶做為出入帳戶，不僅廣為媒體所披
    載，亦經政府各機關一再宣導提醒注意，尤以現今各地金融
    機構所設自動提款機莫不設定轉帳之警示畫面，或張貼警示
    標語，促請使用大眾注意，衡諸目前社會以電視、報紙甚至
    網路等管道流通資訊之普及程度，以及使用自動提款機從事
    提款、轉帳交易之頻繁，苟見有陌生人向不特定人蒐集金融
    機構帳戶使用，帳戶所有人焉能安心將其帳戶交付收購帳戶
    之人，而絲毫未加懷疑其收購或取得帳戶之目的即在於詐取
    他人財物？故被告對於不詳姓名、年藉、住址自稱「劉先生
    」之成年男子及其所屬之詐欺集團成員係將該帳戶用以實施
    詐欺犯行，當可預見，且其對於該等成年男子及其所屬之詐
    欺集團成員利用其所申請開立之帳戶向他人詐取財物，並無
    違背其本意，是被告主觀上應具有幫助他人詐取財物之不法
    犯意甚明，是以本件事證已臻明確，被告幫助詐欺取財犯行
    堪予認定。
二、新舊法比較：
  (一)查被告行為後，刑法業於94年2 月2 日修正公布，95年7 月
    1 日起施行。按行為後法律有變更者，適用行為時之法律，
    但行為後之法律有利於行為人者，適用最有利於行為人之法
    律，修正後刑法第2 條第1 項定有明文。此條規定係規範行
    為後法律變更所生新舊法律比較適用之準據法，本身尚無新
    舊法比較之問題，於新法施行後，應一律適用新法第2 條第
    1 項之規定，為「從舊從輕」之比較。而本次法律變更，比
    較時應就罪刑有關之共犯、未遂犯、想像競合犯、牽連犯、
    連續犯、結合犯，以及累犯加重、自首減輕暨其他法定加減
    原因（如身分加減）與加減例等一切情形，綜其全部罪刑之
    結果而為比較（最高法院95年5 月23日95年度第8 次刑庭會
    議決議參照）。
  (二)本件涉及新舊法比較部分：
  1.刑法第339 條第1 項之詐欺罪，法定刑得科或併科銀元一千
    元以下罰金，依修正後刑法施行法增訂第1 條之1 ：「中華
    民國94年1 月7 日刑法修正施行後，刑法分則編所定罰金之
    貨幣單位為新臺幣。94年1 月7 日刑法修正時，刑法分則編
    未修正之條文定有罰金者，自94年1 月7 日刑法修正施行後
    ，就其所定數額提高為30倍。但72年6 月26日至94 年1月7
    日新增或修正之條文，就其所定數額提高為三倍」及刑法第
    33條第5 款修正為：「主刑之種類如下：五、罰金：新臺幣
    一千元以上，以百元計算之」等規定，是依修正後之法律，
    刑法第339 條第1 項之詐欺罪所得科或併科之罰金刑最高為
    新臺幣三萬元，最低為新臺幣一千元；然依被告行為時之刑
    罰法律即罰金罰鍰提高標準條例第1條 前段規定之提高倍數
    十倍及刑法第33條第5 款規定之罰金最低額一元計算，該罪
    之罰金刑最高為銀元一萬元，最低額為銀元一元，若換算為
    新臺幣，最高額雖與新法同為新臺幣三萬元，然最低額僅為
    新臺幣三元，比較修正前、後之刑罰法律，自以修正前之法
    律較有利於被告。
  2.被告行為時之刑法第30條第1 項、第2 項規定：「幫助他人
    犯罪者，為從犯。雖他人不知幫助之情者，亦同。從犯之處
    罰，得按正犯之刑減輕之」，而95年7 月1 日修正公布施行
    之刑法第30條第1 項、第2 項則規定：「幫助他人實行犯罪
    行為者，為幫助犯。雖他人不知幫助之情者，亦同。幫助犯
    之處罰，得按正犯之刑減輕之」，比較修正前、後之幫助犯
    規定，修正前刑法並無不利於被告。
  3.被告行為後，刑法第56條關於連續犯之規定業經修正刪除，
    除法理上合於接續犯、包括一罪之情形仍可以一罪論外，其
    餘數犯罪行為之情形，即應依刑法第51條規定分論併罰。是
    該項刪除雖非犯罪構成要件之變更，但已影響行為人刑罰之
    法律效果，自屬法律有所變更，而有比較新舊法之必要。本
    件被告雖僅有一次幫助行為，然因正犯先後3 次詐欺取財之
    行為，若依舊法規定，僅以一罪論，若依新法，則須分論併
    罰，亦影響被告從犯所應論處之罪數，自有比較新舊法之必
    要。經比較新、舊法之結果，應以被告行為時之舊法較有利
    於被告。
  4.被告行為後，刑法第41條第1 項前段關於易科罰金折算標準
    之規定，由「犯最重本刑為五年以下有期徒刑以下之刑之罪
    ，而受六個月以下有期徒刑或拘役之宣告，因身體、教育、
    職業、家庭之關係或其他正當事由，執行顯有困難者，得以
    一元以上三元以下折算一日，易科罰金。」修正為「犯最重
    本刑為五年以下有期徒刑以下之刑之罪，而受六個月以下有
    期徒刑或拘役之宣告者，得以新臺幣一千元、二千元或三千
    元折算一日，易科罰金。」。修正前刑法第41條第1 項前段
    之易科罰金折算標準，依修正前之罰金罰鍰提高標準條例第
    2 條（現已刪除）規定，應就其原定數額提高為100 倍折算
    1 日，並依現行法規所定貨幣單位折算新臺幣條例第2 條規
    定，以新臺幣元3 倍折算之，亦即，修正前刑法第41條第1
    項前段之易科罰金折算標準，應以銀元一百元以上三百元以
    下即新臺幣三百元以上九百元以下折算為一日，經比較新、
    舊法結果，應以被告行為時之法律即修正前刑法第41條第1
    項前段、修正前罰金罰鍰提高標準條例第2 條、現行法規所
    定貨幣單位折算新臺幣條例第2 條規定，較有利於被告。
  5.經綜合比較新、舊法之結果，以被告行為時之舊法較有利於
    被告，依刑法第2 條第1 項前段規定，本案自應適用被告行
    為時之法律即修正前刑法第33條第5 款、第56條、第41條第
    1 項前段，罰金罰鍰提高標準條例第1 條前段、修正前罰金
    罰鍰提高標準條例第2 條之規定，並基於一體適用原則，適
    用修正前刑法第30條之規定。
三、按刑法上之幫助犯，係對於犯罪與正犯有共同之認識，而以
    幫助之意思，對於正犯資以助力，而未參與實施犯罪之行為
    者而言。次按連續幫助與幫助連續原屬有別，如基於概括犯
    意，多次幫助他人犯罪，為連續幫助；如以一幫助行為，幫
    助他人連續犯罪，則為幫助連續，就幫助犯言，僅有一次之
    犯罪行為。本件被告基於幫助他人實施詐欺之不確定故意，
    提供前揭帳戶存摺、提款卡及密碼予真實姓名不詳、綽號「
    劉先生」之成年男子，由該成年男子及所屬詐騙集團成員連
    續以詐術使被害人吉益君、乙○○、甲○○等人陷於錯誤，
    而匯款至被告所提供之上揭郵局帳戶，而該成年男子先後3
    次詐欺取財犯行，時間緊密，所犯構成要件相同，顯係基於
    概括犯意反覆為之，是該詐騙集團成員即正犯之行為為連續
    犯。又因無證據證明被告有參與連續詐欺犯行之構成要件行
    為，基於「罪疑有利於被告」之法理，應認其所為係幫助犯
    而非正犯行為。是核被告所為，係犯刑法第30條第1 項、第
    339 條第1 項之幫助連續詐欺取財罪。又公訴人於本院準備
    程序時將起訴法條更正為刑法第30條第1 項、第339 條第1
    項之幫助連續詐欺罪，附此敘明。又被告幫助他人犯罪，應
    依修正前刑法第30條第2 項從犯之規定，按正犯之刑減輕之
    。爰審酌被告所為助長詐欺集團之猖獗，影響社會交易安全
    ，增加被害人追償及警察機關偵查犯罪之困難，惟被害人所
    匯入之款項金額非鉅，暨其素行、犯罪之動機、目的、手段
    等一切情狀，量處如主文所示之刑，並依修正前刑法第41條
    第1 項前段諭知易科罰金之折算標準。
四、依刑事訴訟法第299 條第1 項前段，刑法第2 條第1 項前段
    、第339 條第1 項，修正前刑法第30條第1 項前段、第2 項
    、第41條第1 項前段，修正前罰金罰鍰提高標準條例第1 條
    前段，罰金罰鍰提高標準條例第2 條，判決如主文。
本案經檢察官郭玄義到庭執行職務。
中    華    民    國    95    年    10    月    19    日
              刑事第二庭  審判長法  官  石馨文
                                法  官  尚安雅
                                法  官  黃齡玉
以上正本證明與原本無異。
如不服本判決，應於判決送達後10日內，向本院提出上訴狀（須
附繕本）。
告訴人或被害人對於判決如有不服具備理由請求檢察官上訴者，
其上訴期間之計算係以檢察官收受判決正本之日期為準。
中    華    民    國    95    年    10    月    19    日
                                書記官  施嘉玫
中華民國刑法第339條第1項
（普通詐欺罪）
意圖為自己或第三人不法之所有，以詐術使人將本人或第三人之
物交付者，處5年以下有期徒刑、拘役或科或併科1千元以下罰金
。


司法院資訊處製作；財團法人民間司法改革基金會備份。
